臺灣臺中地方法院民事判決
                                     110年度訴字第1839號
原      告  呂慧媺  
訴訟代理人  黃逸仁律師
複 代理 人  陳苡瑄律師
被      告  蔡輝煌  
訴訟代理人  蘇文俊律師
複 代理 人  賴承恩律師
            王羿文律師
被      告  張謙溎  

訴訟代理人  葉耀中律師    
複 代理 人  李亞璇律師                  
被      告  李蕙茹  

訴訟代理人  常照倫律師      
複 代理 人  楊孝文律師
            王妤文律師                
上列當事人間請求損害賠償等事件，本院於民國111年2月17日言
詞辯論終結，判決如下：
    主      文
原告之訴及假執行之聲請均駁回。
訴訟費用由原告負擔。
    事實及理由
壹、程序方面：
    按訴狀送達後，原告不得將原訴變更或追加他訴，但請求之
    基礎事實同一者，不在此限，民事訴訟法第255條第1項第2 
    款定有明文。本件原告起訴先位聲明為：㈠被告蔡輝煌、張
    謙溎、李蕙茹應連帶給付原告新臺幣（下同）142萬6,071元
    ，及自起訴狀繕本送達之翌日起至清償日止，按年息5%計算
    之利息。㈡願供擔保，請准宣告假執行。備位聲明為：㈠被告
    張謙溎應給付被告蔡輝煌142萬6,071元，及自起訴狀繕本送
    達之翌日起至清償日止，按年息5%計算之利息，並由原告代
    位受領。㈡願供擔保，請准宣告假執行（見本院卷第11、12
    頁）。嗣於民國110年10月19日具狀更正聲明為下述原告主
    張部分先備位聲明所示（見本院卷第189至190頁），核其請
    求之基礎事實同一，均係請求被告給付142萬6,071元，合於
    上開規定，應予准許。
貳、實體方面：　　
一、原告主張：
　㈠被告等人通謀製造假債權，先由被告蔡輝煌簽發面額450萬元
    本票1紙（下稱系爭本票）交予被告張謙溎，再由被告張謙
    溎持系爭本票向本院聲請本票裁定取得執行名義，後由被告
    李蕙茹以2,100萬0,702元之金額投標並拍定被告蔡輝煌所有
    之不動產（下稱系爭房地），嗣被告張謙溎持上開本票裁定
    參與分配本院104年度24310號執行程序（下稱系爭執行事件
    ），執行法院於104年8月10日製作分配表，被告張謙溎為第
    26次序分得142萬6,071元，致第27次序之原告未獲足額分配
    而受有損害（尚有不足額467萬2,673元）。被告因製造假債
    權共同涉犯詐欺得利罪，業經其等於刑事案件審理時坦承不
    諱，並經本院以110年度簡字第291號刑事判決有罪在案，爰
    先位依民法第184條第1項、第185條第1項規定，請求被告連
    帶給付142萬6,071元；縱認原告對被告之損害賠償請求權已
    罹於時效，亦得依民法第197條第2項、第179條規定，請求
    被告連帶給付142萬6,071元。如認被告未成立侵權行為，然
    被告蔡輝煌、張謙溎間因通謀虛偽意思表示之法律行為無效
    ，被告張謙溎、李蕙茹取得上開分配款即無法律上原因，依
    原告取得之本院107年度司執字第41976號債權憑證可知，原
    告對被告蔡輝煌之債權尚未滿足，爰備位依民法第179條、
    第242條規定，代位債務人即被告蔡輝煌請求被告張謙溎、
    李蕙茹給付142萬6,071元及其利息，並由原告代為受領等語
    。
　㈡並先位聲明：
　⒈被告蔡輝煌、張謙溎、李蕙茹應連帶給付原告142萬6,071元
    ，及自起訴狀繕本送達之翌日起至清償日止，按年息5%計算
    之利息。
　⒉願供擔保，請准宣告假執行。
　　暨備位聲明：
  ⒈被告張謙溎應給付被告蔡輝煌142萬6,071元，及自起訴狀繕
    本送達之翌日起至清償日止，按年息5%計算之利息，並由原
    告代位受領。
　⒉被告李蕙茹應給付被告蔡輝煌142萬6,071元，及自起訴狀繕
    本送達之翌日起至清償日止，按年息5%計算之利息，並由原
    告代位受領。
　⒊上開二項給付，如其中一被告已為給付，其他被告於該給付
    範圍內同免給付責任。
　⒋願供擔保，請准宣告假執行。　
二、被告方面：
　㈠被告蔡輝煌則以：先位部分，原告曾於104年間就系爭執行事
    件104年8月10日製作之分配表提起分配表異議之訴，經本院
    104年度訴字第2806號裁定駁回，原告於104年起即已知悉被
    告共同稀釋原告之債權，遲至110年7月始提起本件訴訟，顯
    已逾2年時效。備位部分，依另案本院107年度訴字第357號
    履行契約判決可知，被告蔡輝煌與被告李蕙茹間存有450萬
    元債務，方由被告張謙溎為本票執票人，由被告張謙溎之名
    義強制執行，以確保被告李蕙茹能取得450萬元分配款，後
    續被告張謙溎即基於中間人地位取款，代被告蔡輝煌將款項
    轉交被告李蕙茹，被告李蕙茹曾於105年11月8日、12月5日
    收受現金20萬元及匯款142萬元，後續又收受現金80萬元，
    前開利益為本即應交付被告李蕙茹之分配款，並非被告張謙
    溎以自身款項支付，實際上被告張謙溎未受有利益，原告無
    從本於民法第179條、第242條規定代位請求等語，資為抗辯
    。並聲明：⒈原告之先位及備位之訴均駁回。⒉如受不利判決
    ，願供擔保，請准宣告免為假執行。　　
　㈡被告張謙溎則以：先位部分，原告曾於104年9月14日就系爭
    執行事件104年8月10日製作之分配表次序26債權對被告張謙
    溎提起分配表異議之訴，經本院104年度訴字第2806號以其
    訴不合法裁定駁回，是原告自該日起已知悉被告張謙溎與蔡
    輝侵害其債權，惟原告於110年7月始提起本件損害賠償訴訟
    ，已逾侵權行為之2年時效；縱認未罹於時效，惟原告無法
    受償之原因，在於原告遲於107年1月23日始取得對履行離婚
    協議債權之執行名義，即便無被告虛偽債權之情事，原告亦
    無法於系爭執行事件終結前參與分配，故被告之行為與原告
    之損害間無因果關係；又原告之假扣押債權事後經判決命被
    告蔡輝煌應給付250萬元，故次序27改列債權額為250萬元，
    原告得分配127萬0,748元、被告張謙溎分配89萬0,979元，
    而被告張謙溎上開分配款經臺灣高等法院臺中分院（下稱臺
    中高分院）108年度上字第434號判決予以剔除，應分配予原
    告，故原告對被告蔡輝煌之250萬元債權，業已受償127萬0,
    748元、89萬0,979元，至多僅能向被告請求33萬8,273元。
    備位部分，因被告蔡輝煌積欠被告李蕙茹450萬元，故由被
    告張謙溎為本票執票人，以本票債權人名義強制執行，以確
    保被告李蕙茹能取得450萬元分配款，後續被告張謙溎基於
    中間人地位取款後，再將款項轉匯給被告李蕙茹，被告李蕙
    茹曾於105年11月8日、12月5日收受現金20萬元、匯款142萬
    元，後又收受80萬元，上開款項係被告張謙溎代被告蔡輝煌
    轉交，故被告張謙溎未受有任何利益，原告依不當得利請求
    ，亦無理由等語置辯。並聲明：⒈原告之先位、備位之訴均
    駁回。⒉如受不利判決，願供擔保，請准宣告免為假執行。
    　
　㈢被告李蕙茹則以：原告曾於107年間向被蔡輝煌、張謙溎提起
    分配表異議之訴，經本院於108年6月10日以107年度訴字第2
    487號判決，原告於該案時已知本件損害及賠償義務人，則
    原告提起本訴，已罹於2年時效。又原告應就被告李蕙茹等
    明知原告對被告蔡輝煌之債權存在負舉證責任，被告李蕙茹
    從未知悉或收受任何本票，僅為系爭房地之拍定人，縱曾與
    被告蔡輝煌、張謙溎間存有以高於原約定售價450萬元作為
    投標金額之協議，亦係因聽從被告張謙溎之專業仲介意見而
    為，並無原告所指共同侵權行為。至被告李蕙茹自被告張謙
    溎處受領之142萬元，係本於104年6月19日協議書（下稱系
    爭協議書）之約定，並經本院107年度訴字第357號判決肯認
    ，並非無法律上原因。再者，另案臺中高分院105年度重上
    字第242號判決被告蔡輝煌應給付原告250萬元本息確定，原
    告聲請調卷執行後，由執行法院作成分配表，被告張謙溎可
    再分配89萬0,979元，原告則受償129萬0,748元，嗣被告張
    謙溎上開分配款經臺中高分院108年度上字第434號判決予以
    剔除，該款項以改分配予原告，則原告之250萬元經抵充後
    ，其債權僅餘31萬8,273元及利息，原告請求被告連帶給付1
    42萬6,071元，即屬無據等語置辯。並聲明：⒈原告之訴及假
    執行之聲請均駁回。⒉如受不利判決，願供擔保，請准宣告
    免為假執行。
三、兩造不爭執事項（見本院卷第223至226頁，本院依判決格式
    修改部分文句）： 
　㈠被告蔡輝煌簽發系爭本票予被告張謙溎，由被告張謙溎持系
    爭本票向本院聲請本票裁定准予強制執行，被告張謙溎再以
    本票裁定為執行名義，向本院聲請就被告蔡輝煌財產為強制
    執行，經本院以104年度司執字第73679號強制執行事件受理
    。
　㈡原告前對被告蔡輝煌聲請假扣押裁定，經本院以104年度裁全
    字第1353號裁定准許，原告以上開裁定向本院聲請對被告蔡
    輝煌為強制執行，經本院以104年度司執全字第703號強制執
    行事件受理。
　㈢第三人前對被告蔡輝煌之財產聲請強制執行，經本院以系爭
    執行事件受理，將上開104年度司執字第73679號、104年度
    司執全字第703號強制執行事件併入系爭執行事件。
　㈣系爭執行事件於104年7月1日由被告李蕙茹以2,100萬0,702元
    拍定取得被告蔡輝煌所有不動產，本院民事執行處於104年8
    月10日製作分配表，被告張謙溎為分配次序第26，分配金額
    為142萬6,071元，原告為分配次序第27，分配金額為212萬7
    ,327元。
  ㈤原告前於104年9月14日起訴主張系爭執行事件定於同年月3日
    分配之分配表次序第26被告張謙溎債權並非實在，應將其所
    受分配金額予以剔除，然原告未於分配期日起10日內向執行
    法院為起訴之證明，經本院於105年3月22日以104年度訴字
    第2806號裁定駁回原告之訴。
  ㈥本院107年度訴字第357號履行契約事件，判決被告蔡輝煌應
    給付被告李蕙茹208萬元及利息。被告張謙溎曾於105年11月
    8日給付被告李蕙茹現金20萬元、同年12月5日匯款142萬元
    、107年3月間再匯款80萬元予被告李蕙茹。
　㈦本院107年訴字第2487號、臺中高分院108年度上字第434號分
    配表異議之訴事件，判決系爭執行事件於107年6月28日製作
    之分配表次序26，被告張謙溎受分配款89萬0,979元應予剔
    除。
  ㈧原告對被告蔡輝煌於109年7月30日取得本院107司執41976 號
    債權憑證。
　㈨被告蔡輝煌、張謙溎、李蕙茹經本院110年度簡字第291號刑
    事判決共同犯詐欺得利罪，被告蔡輝煌、張謙溎各處有期徒
    刑2月、被告李蕙茹處拘役50日，上訴後經本院以110年度簡
    上字第281號判決上訴駁回確定。
四、得心證之理由：
  ㈠先位部分原告依民法第184條第1項、第185條第1項或第197條
    第2項、第179條規定規定，請求被告3人連帶給付142萬6,07
    1元，是否有據？
　⒈當事人主張有利於己之事實者，就其事實有舉證之責任，民
    事訴訟法第277條本文定有明文。又因故意或過失，不法侵
    害他人之權利者，負損害賠償責任。故意以背於善良風俗之
    方法，加損害於他人者亦同，民法第184條第1項亦有明文。
    再者，侵權行為之成立，須行為人因故意過失不法侵害他人
    權利，亦即行為人須具備歸責性、違法性，並不法行為與損
    害間有相當因果關係，始能成立，且主張侵權行為損害賠償
    請求權之人，對於侵權行為之成立要件應負舉證責任。原告
    主張被告成立侵權行為，自應就上開構成要件事實負舉證之
    責。
　⒉查被告3人於104年6月19日簽立之系爭協議書，其上記載：「
    甲方（即被告蔡輝煌）同意以1,650萬元銷售位於大聖街467
    巷14弄3號房屋連地共壹戶予乙方李蕙茹，並交付台支本票5
    0萬元整交給丙方（即被告張謙溎）保管。因甲方目前遭法
    院拍賣，為了配合甲方順利拍定，乙方亦能順利取得不動產
    ，但因無法明確知道甲方在外積欠金額，故甲乙雙方協議以
    2,100萬元做為投標金額，待甲方取得分配款時須退回差額4
    50萬元整，恐說無憑待立此據。甲乙雙方同意，於7月15日
    點交房屋給乙方，如開標當日有更高金額投標致使乙方未能
    順利得標，甲方願支付50萬元補償乙方」等語（見本院卷第
    247頁），堪認被告蔡輝煌係以1,650萬元出售系爭執行事件
    所拍賣之系爭房地予被告李蕙茹，為確保被告李蕙茹能順利
    拍定取得系爭房地所有權，乃約定由被告李蕙茹以2,100萬
    元作為投標金額，待被告蔡輝煌於系爭房地拍定後取回分配
    款時，應退回被告李蕙茹投標金額與買賣價金間之差額450
    萬元，此情於被告李蕙茹另案請求被告蔡輝煌、張謙溎履行
    契約事件時，經本院107年度訴字第357號確定判決認定在案
    。
　⒊又被告蔡輝煌所有系爭房地，前經訴外人董雅惠聲請強制執
    行，由本院民事執行處以系爭執行事件受理，而系爭房地於
    104年7月1日經第一次拍賣並拍定後，經本院民事執行處就
    賣得價金於同年月27日製作分配表進行分配，嗣被告張謙溎
    即持系爭本票裁定，向本院聲明參與分配，經本院以104年
    司執字第73679號受理後，併入系爭執行事件辦理；另原告
    亦以本院104年度裁全字第1353號假扣押裁定聲請就系爭房
    地強制執行，經本院以104年度司執全字第703號假扣押強制
    執行事件受理後，併入系爭執行事件辦理；本院民事執行處
    於同年8月10日重製分配表，被告張謙溎受分配146萬2,071
    元，至原告依該分配表可受分配之218萬1,727元則依法辦理
    提存，嗣原告就上開假扣押裁定之本案債權，另取得臺中高
    分院105年度重上字第242號終局判決之執行名義，原告乃執
    以聲請調卷執行後，本院民事執行處於107年6月28日做成分
    配表，被告張謙溎可獲分配89萬0,979元，其後經臺中高分
    院於109年2月18日以108年度上字第434號判決剔除被告張謙
    溎上開分配款89萬0,979元確定；本院民事執行處即依臺中
    高分院108年度上字第434號確定判決結果，就系爭執行事件
    於107年6月28日製作之分配表實際分配之提存款2,181,727
    元及該提存款所生之利息製作分配表，於109年6月22日所製
    作之分配表可知，原告於前次分配已領取129萬0,748元，本
    次得再實際領取89萬0,979元、提存款利息2,312元、1,149
    元，共計89萬4,440元，原告經分配後不足額為33萬4,812元
    等情，為兩造所不爭執，並經本院調閱系爭執行事件卷宗查
    閱屬實，復有臺中高分院108年度上字第434號判決可參（見
    本院卷第61至73頁），堪以認定。
　⒋而系爭執行事件於104年7月1日第一次拍賣時，被告李蕙茹固
    以2,100萬0,702元得標，然其實際本僅欲以1,650萬元承購
    ，係因其為確保可取得系爭房地所有權，方與被告蔡輝煌商
    議以上開金額投標，被告蔡輝煌依系爭協議書之約定亦同意
    將差額450萬元退還給被告李蕙茹，均如前述，則對被告蔡
    輝煌而言，本僅得自被告李蕙茹處取得1,650萬元。又系爭
    房地之拍賣最低價額定為1,895萬元，有本院第一次拍賣公
    告在卷可稽（見系爭執行卷第98至99頁），該次拍賣僅有被
    告李蕙茹1人參與投標，亦有拍賣不動產筆錄（成立）、投
    標書附於系爭執行事件卷宗可查（見系爭執行卷第119至121
    頁），若被告李蕙茹未參與投標，該次拍賣將無人應買，此
    時不外乎由原告或其他債權人依強制執行法第91條第1項規
    定以1,895萬元承受，或依同條第2項規定減價進行第2次拍
    賣，則原告及其他債權人所得分配之金額至多僅為1,895萬
    元，而較本件實際分配款短少205萬0,702元（計算式：2,10
    0萬0,702元－1,895萬元＝205萬0,702元），此時原告所得分
    配之金額將只有13萬4,486元（原告現已實際領得218萬5,18
    8元－205萬0,702元＝13萬4,486元），顯低於其實際已受分配
    之金額。則被告3人之行為，與本院109年6月22日製作之分
    配表所示原告之不足額33萬4,812元間，難認有何相當因果
    關係。在原告未能舉證證明本件拍賣金額高於1,895萬元之
    情形下，本院自無從為有利於原告之認定，故原告主張被告
    3人之共同侵權行為致其受有損害間，並無相當因果關係，
    難認被告3人構成共同侵權行為。
　⒌再按因侵權行為所生之損害賠償請求權，自請求權人知有損
    害及賠償義務人時起，2年間不行使而消滅，民法第197條第
    1 項前段規定甚明。另關於侵權行為損害賠償請求權之消滅
    時效，應以請求權人實際知悉損害及賠償義務人時起算，不
    以知悉賠償義務人因侵權行為所構成之犯罪行為經檢察官起
    訴，或法院判決有罪為準（最高法院72年度台上字第738號
    裁判意旨參照）。原告主張被告3人通謀簽發系爭本票製造
    假債權，由被告蔡輝煌簽發系爭本票予被告張謙溎，使被告
    張謙溎持之向本院聲請本票裁定，再向本院民事執行處聲明
    參與分配，系爭執行事件於104年8月10日製作之分配表，被
    告張謙溎列為第26次序，分配金額為142萬6,071元，致第27
    次序之原告當次未獲足額分配而受有損害，因認被告3人共
    同故意以背於善良風俗之方法加損害於原告，爰依民法第18
    4條第1項、第185條第1項規定，請求被告連帶負損害賠償責
    任等語。惟原告前於107年間對被告蔡輝煌、張謙溎提起分
    配表異議之訴，於該案中主張被告張謙溎所持系爭本票債權
    債務關係恐非真實，其等顯係共謀以形式審查之本票裁定欲
    稀釋原告之債權，妨礙原告對被告蔡輝煌主張權利等語（見
    本院卷第124頁），足見原告於提起上開分配表異議之訴時
    ，即已知悉其損害及被告蔡輝煌、張謙溎為賠償義務人，揆
    諸前揭說明，消滅時效期間應自斯時起算，而非以法院判決
    被告有罪確定時起算，則原告自107年起迄提起本件訴訟時
    已逾2年時效期間，故被告蔡輝煌、張謙溎所為時效抗辯，
    即屬有據，原告自不得依侵權行為之法律關係，向被告蔡輝
    煌、張謙溎為請求。
　⒍就原告得否依民法第197條第2項、第179條規定，請求被告蔡
    輝煌、張謙溎連帶給付142萬6,071元部分？
　⑴按損害賠償之義務人，因侵權行為受利益，致被害人受損害
    者，於前項時效完成後，仍應依關於不當得利之規定，返還
    其所受之利益於被害人。無法律上之原因而受利益，致他人
    受損害者，應返還其利益。雖有法律上之原因，而其後已不
    存在者，亦同，民法第197條第2項、第179條定有明文。
　⑵查被告李蕙茹對被告蔡輝煌、張謙溎提起履行契約訴訟中，
    經本院107年度訴字第357號判決理由說明：被告張謙溎依系
    爭協議承諾者為將「參與分配所取得之分配款交付被告李蕙
    茹」、被告張謙溎固曾先後支付被告李蕙茹共242萬元（見
    本件前揭不爭執事項㈥），然被告張謙溎匯予被告李蕙茹之1
    42萬元部分，本即為應交付被告李蕙茹之分配款，並非被告
    張謙溎以自身款項支付等情（見本院卷第101至102頁），並
    判決被告李蕙茹依系爭協議書，得請求被告蔡輝煌給付餘款
    208萬元確定，即難認被告蔡輝煌、張謙溎有因本件侵權行
    為而受利益，則原告依民法第197條第2項、第179條規定，
    請求被告蔡輝煌、張謙溎連帶給付142萬6,071元，即屬無憑
    。　
　⒎至被告蔡輝煌、張謙溎、李蕙茹雖經本院以110年度簡字第29
    1號、110年度簡上字第281號判決共同犯詐欺得利罪確定，
    有該刑事判決在卷可參（見本院卷第23至27頁、第295至314
    頁），惟因該等罪名之構成要件與民事損害賠償責任之成立
    要件不同，本件自不受上開刑事確定判決之拘束，附此敘明
    。
  ㈡備位部分：
    原告主張如認被告未成立侵權行為，然被告蔡輝煌、張謙溎
    間因通謀虛偽意思表示之法律行為無效，被告張謙溎、李蕙
    茹取得上開分配款即無法律上原因，依原告取得之本院107
    年度司執字第41976號債權憑證可知，原告對被告蔡輝煌之
    債權尚未滿足，爰備位依民法第179條、第242條規定，代位
    債務人即被告蔡輝煌請求被告張謙溎、李蕙茹給付142萬6,0
    71元及其利息，並由原告代為受領等語。查被告張謙溎已將
    其於系爭執行事件中受領之分配款全數交付被告李蕙茹，而
    被告李蕙茹受領款項係基於系爭協議書之約定，則被告張謙
    溎並未受有何利益，被告李蕙茹取得款項即非無法律上原因
    ，是原告備位之訴，亦屬無由。
五、綜上所述，原告先位依民法第184條第1項、第185條第1項、
    第197條第2項、第179條規定，請求被告連帶給付142萬6,07
    1元，及自起訴狀繕本送達之翌日起至清償日止，按年息5%
    計算之利息，為無理由，應予駁回。另其備位依民法第179
    條、第242條規定，請求張謙溎、李蕙茹應給付被告蔡輝煌1
    42萬6,071元及利息，並由原告代位受領，亦無理由，併應
    予駁回。原告之訴既均經駁回，其假執行之聲請，亦失所依
    據，應併予駁回。
六、本件事證已臻明確，兩造其餘攻擊防禦方法及證據，核與判
    決之結果不生影響，爰不一一論列，併此敘明。
七、訴訟費用負擔之依據：民事訴訟法第78條。
中　　華　　民　　國　　111 　年　　3 　　月　　17　　日
                  民事第一庭    法  官  廖欣儀
正本係照原本作成。
如對本判決上訴，須於判決送達後20日內向本院提出上訴狀。如
委任律師提起上訴者，應一併繳納上訴審裁判費。
中　　華　　民　　國　　111 　年　　3 　　月　　18　　日
                                書記官  李俊毅